臺灣高等法院臺南分院民事判決　100年度上易字第14號
上　訴　人　劉醇謨
訴訟代理人　蘇新竹　律師
被上　訴人　威仕達開發科技有限公司
法定代理人　李文豪
訴訟代理人　謝依良　律師
上列當事人間請求回復原狀等事件，上訴人對於中華民國99年11
月26日臺灣臺南地方法院第一審判決（99年度訴字第665號）提
起上訴，本院於100年2月15日言詞辯論終結，茲判決如下：
    主  文
原判決關於命上訴人應給付被上訴人逾新台幣陸拾捌萬陸仟元本
息部分暨該部分假執行之宣告，並訴訟費用之裁判均廢棄。
上廢棄部分，被上訴人在第一審之訴及假執行之聲請均駁回。
其餘上訴駁回。
第一、二審訴訟費用由上訴人負擔二分之一，餘由被上訴人負擔
。
    事  實
甲、上訴人方面：
一、聲明：(一)原判決廢棄。(二)被上訴人在第一審之訴及假執行之
    聲請均駁回。(三)第一、二審訴訟費用均由被上訴人負擔。
二、陳述：除與原判決記載相同者，茲引用之外，補稱略以：
  (一)被上訴人於民國（下同）99年1月13日委任羅明文律師，以
    南港昆陽郵局第000005號存證信函催告上訴人，表示應於「
    函到壹個月內履行契約，若於期限內不履行時，本公司將依
    法解除契約，並提起回復原狀及請求違約金之訴訟」，上訴
    人則於99年1月21日收受該存證信函，故上訴人只要在99年2
    月20日前完工，即無遲延可言。惟被上訴人早在98年9月16
    日通知上訴人：「煩請寄回公司先前提供之三台成品機之sa
    mple，公司已與大陸OEM廠進行Inverter System採購合約協
    商，急需寄出該樣品。請儘速將樣品寄回…」，再於98年10
    月14日以電話催促上訴人寄回樣品，上訴人遂於98年10月15
    日寄回樣品，是被上訴人在兩造合約仍有效期間取回樣品，
    導致上訴人研發工作停頓，此不可歸責於上訴人。從而，被
    上訴人於98年11月19日解除契約及主張上訴人違約，實無理
    由。
  (二)原審依合約第五條規定依「交易價格」二倍作為賠償，並以
    合約第二條「合約總價新台幣68萬6000元整」作為「交易價
    格」，惟合約第五條係約定「交易價格」，而非「合約總價
    」，兩者並非相同，所謂「交易價格」應為實際交付或收受
    數額，本件上訴人實際收受之數額為新台幣（下同）34萬10
    00元，是若認上訴人違約，亦應以此數額作為「交易價格」
    之計算標準，否則，被上訴人僅交付34萬1000元，欲請求上
    訴人賠償137萬2000元，顯不合理。
三、證據：援用原審提出證據方法。
乙、被上訴人方面：
一、聲明：(一)上訴駁回。(二)第二審訴訟費用由上訴人負擔。
二、陳述：除與原判決記載相同者，茲引用之外，補稱略以：
  (一)被上訴人於98年11月19日所寄發之存證信函係以：「…台端
    並未準時於同年9月30日完成開發之項目，拖延至今仍毫無
    進展，已影響本公司之開發案，迫不得已，本公司依合約書
    委外研發承諾第二、三條之規定，請求解除契約，並依據承
    諾第五條之規定，請台端於函到七日內賠償本公司損失…」
    ，被上訴人早以上訴人進度遲延一個月以上為由，主張解除
    契約，上訴人收受上開存證信函時，解除契約之意思表示已
    達到上訴人，契約即已解除，嗣後羅明文律師雖在其寄發之
    存證信函中表示「函到壹個月內履行」，應不生展延完工日
    期之效力。又縱認本件完工日期已展延至99年2月20日，因
    上訴人仍未完成約定工作，被上訴人仍可依法解除契約，被
    上訴人已以起訴狀繕本之送達為解除契約之意思表示，是系
    爭契約業經被上訴人解除。
  (二)上訴人於98年10月15日僅返還「示波器二台、測示棒三根」
    、「燒錄製具二組、模擬轉換板一個」、「方波Inverter一
    台」及「Buzzer（蜂嗚器）」，此有上訴人電子郵件可證，
    迄今尚未返還本開發案之樣品「正弦波電源轉換器（Invert
    er）」，上訴人謂其已返還樣品云云，與事實不符。再者，
    被上訴人雖於98年9月16日以電子郵件通知上訴人寄回三台
    成品機之sample，但上訴人於同日即回覆表示「一台在我這
    裡，明天寄出，兩台在Money那裏，已拆散參考，Money還能
    還原嗎」，顯見上訴人已將二台成品機拆散參考，供其研發
    之用，並未導致上訴人研發工作停頓之理。
  (三)系爭契約文字既載明「須以委外研發合約交易價格之二倍作
    為賠償」，則「交易價格」當指兩造針對本件契約所約定之
    承攬報酬而言，即合約總價68萬6000元，苟合約第五條「交
    易價格」係指實際「交付」或「收受」之數額，理應於契約
    載明以交付或收受金額二倍作為賠償。
三、證據：援用原審提出之證據方法。
    理  由
一、被上訴人主張：被上訴人委託上訴人研發「車用INVERTER電
    子電路板」，雙方並於98年5月26日簽訂委外開發合約，依
    約應於98年9月30日完成，惟屆期上訴人並未完工，經被上
    訴人於98年11月19日以存證信函向上訴人解除契約，經上訴
    人合法收受。為此，依系爭契約第五條之約定，求為判決命
    上訴人應給付被上訴人違約金137萬2000元，及自起訴狀繕
    本送達翌日起至清償日止，按週年利率百分之五計算利息之
    判決等語。（原審為被上訴人勝訴之判決）
二、上訴人則以：依被上訴人所發出之存證信函內容，本件研發
    完成日已延期至99年2月20日，然被上訴人早於98年10月14
    日即收回樣品及研發所需設備，上訴人之研發工作停頓，應
    歸責於被上訴人故意不依約提出完整給付所致，被上訴人解
    除契約及請求違約金均無理由。又縱認上訴人違約，系爭契
    約第五條係以「交易價格」二倍作為賠償，此應指實際交付
    或收受數額，上訴人僅實際收受34萬1000元，被上訴人要求
    賠償137萬2000元，顯不合理云云，資為抗辯。
三、兩造不爭執事項：
  (一)被上訴人委託上訴人研發「車用INVERTER電子電路板」，並
    於98年5月18日簽訂委外開發合約書。系爭契約書第五條約
    定：「合約雙方若中途違約，不依合約履行開發案，則必須
    以委外研發合約交易價格之二倍作為賠償」。
  (二)被上訴人於合約期間內，已先行交付上訴人部分工作報酬34
    萬1000元（即第一階段之設計開發費50%，NT$22.5萬元+11.
    6萬元，Layout/ PCB）。
  (三)被上訴人於98年11月19日以存證信函向上訴人為解除契約之
    意思表示，並送達於上訴人。
  (四)以上事項，有委外開發合約書一份、帳款簽收單二份、匯款
    申請書回條二份、存證信函附卷可參（以上均影本，臺灣台
    北地方法院99年度審訴字第1815號卷，下稱「審訴字卷」，
    第5至6頁、第8至9頁），應信為真實。
四、被上訴人主張「上訴人遲未能依約履行系爭契約所定給付，
    應賠償違約金137萬2000元」等語，為上訴人所否認，並以
    前開情詞置辯。是本件應審酌者為：(1)兩造約定之工作應完
    成日為何？(2)被上訴人是否曾同意延期？(3)若上訴人確有遲
    延給付之情事，是否屬於可歸責而應負違約責任？爰分別論
    述如下：
  (一)兩造約定系爭「車用INVERTER電子電路板」應完成日為何？
    經查：
  1.按「當事人互相表示意思一致者，無論其為明示或默示，契
    約即為成立」、「稱承攬者，乃當事人約定，一方為他方完
    成一定之工作，他方俟工作完成，給付報酬之契約」，民法
    第153條第1項及第490條第1項分別定有明文。是「完成一定
    工作」及「給付報酬」為承攬契約必要之點，雙方當事人就
    此二者達成意思表示合致時，承攬契約即有效成立，並不以
    訂立書面為必要。本件依卷附兩造不爭執真正之雙方往來電
    子郵件所示，被上訴人係於98年5月11日將圖面、說明及樣
    品電郵予上訴人，上訴人隨即於5月16日將開發計畫、時程
    及報價等文件以電郵回覆被上訴人，被上訴人並於5月18日
    電郵回覆上訴人：「附檔為委外開發合約書，對於合約內容
    如果有任何問題還煩請你再跟文豪聯絡」、「合約書一式兩
    份，雙方各持一份，文豪於下星期二（26日）北上時，會再
    與你碰面拿給你，到時還要麻煩你在合約書上用印」（原審
    卷第95頁），此時雙方雖尚未簽立書面契約，然雙方就承攬
    契約必要之點（完成一定工作及給付報酬）意思表示已互為
    一致，依照上開說明，系爭承攬契約（研發契約）即已成立
    ，合先說明。
  2.再依卷附上訴人於98年5月16日電郵被上訴人之開發計畫、
    時程及報價表所記載（原審卷第96至97頁），產品規劃書計
    畫開始日為98年5月16日，第一階段完成日為98年8月29日，
    第二階段為98年9月26日完成。而被上訴人嗣後於98年5月18
    日電郵回覆上訴人之書面合約草稿及雙方98年5月26日補簽
    立之書面合約，關於完成階段及日期係於契約書第五條中約
    定：「Inverter300W全系列產品研發開始日期：2009年5月1
    6日，完成日期：2009年9月30日，若驗收日有所延後，影響
    第二階段啟動日期，則完成日應予順延」，此有系爭契約書
    附卷可查（審訴字卷第5至6頁），該書面合約雖未特別記載
    第一階段應完成日期，惟參之該契約文字對於開發時程、付
    款條件等事項，均維持二階段方式進行，兩造嗣僅就最後完
    成日部分合意變更為98年9月30日（原定98年9月26日），關
    於第一階段完成日仍維持之前以往來電子郵件合意之98年8
    月29日，並未變更，堪可認定。至系爭書面契約書第三條記
    載之「合約完成日期：2009年5月26日」，不過記錄該書面
    合約實際簽訂日期而已，對於兩造先前已以電子郵件成立承
    攬契約，併就部分工作時程、產品規格等事項達成合意一節
    ，並不生影響。
  (二)次按「當事人主張有利於己之事實者，就其事實有舉證之責
    任。但法律別有規定，或依其情形顯失公平者，不在此限。
    」，民事訴訟法第277條定有明文。上訴人自認本件委託研
    發案至今未完成第一階段（原審卷第59頁），惟辯稱「被上
    訴人同意延期」云云，為被上訴人所否認，應由上訴人對此
    有利於己之事實負舉證責任。經查：
  1.系爭書面契約第五條約定：「Inverter300W全系列產品研發
    開始日期：2009年5月16日，完成日期：2009年9月30日，若
    驗收日有所延後，影響第二階段啟動日期，則完成日應予順
    延」（審訴字卷第5頁），依契約文義觀之，第一階段完成
    需經被上訴人驗收通過，始能啟動第二階段，若因被上訴人
    驗收致日期延宕，此屬可歸責於被上訴人之事由，故雙方約
    定應延長上訴人之工作應完成日。準此，上開應完成日順延
    之約定，至少需在上訴人完成第一階段後，始有被上訴人遲
    延驗收之可能，然上訴人迄今未完成第一階段，被上訴人根
    本無從為第一階段之驗收，上訴人主張本件得適用上開條款
    順延應完成日云云，顯與雙方約定不符，尚非可取。
  2.上訴人主張「被上訴人曾同意延期」云云，並舉被上訴人寄
    發電子郵件二份為據（原審卷第40頁、第105頁）。惟細閱
    原審卷附第105頁電子郵件為被上訴人於98年9月30日寄發予
    上訴人，內容為：「很好!就要你的回覆（開發進度10/E完
    成軟硬體開發，這是目前有把握的時程），公司要的就是這
    種明確的答案。至於其他的公司沒有任何回應必要」，僅可
    以看出被上訴人要求上訴人明確回覆可以何時完成開發，並
    無提及被上訴人同意上訴人延期之字句；至原審卷附第40頁
    電子郵件則為被上訴人與訴外人錢致堅之往來信件，其內容
    亦無隻字片語提及本件工作應完成日有順延之情事。此外，
    上訴人復未能舉證證明被上訴人有同意延期之情事，上訴人
    此部分抗辯，自無可採。
  3.又「解除權之行使，不妨礙損害賠償之請求，民法第260條
    定有明文，是無論契約是否已經合法解除，仍得請求賠償因
    債務不履行而生之損害。」、「契約解除權之行使，僅須有
    解除權之一方，以意思表示向他方為之，其於訴狀為此意思
    表示者，於訴狀送達他方時發生效力。本件被上訴人在訴狀
    內已表示契約應予解除之意思，該訴狀在第一審言詞辯論前
    即已送達於上訴人，是系爭買賣契約在第一審言詞辯論前應
    認為已合法解除。」（最高法院69年度台上字第1509號判決
    、32年上字第2180號判例參照）。茲查被上訴人係於98年11
    月19日因上訴人逾期未提出給付應負遲延責任為由，以存證
    信函向上訴人表示解除契約並已送達於上訴人，為上訴人所
    不爭（本院卷第31頁），並有存證信函影本附卷足佐（原審
    卷第42頁），足認系爭解除契約之存證信函送達上訴人之際
    ，業已生契約解除之效力。從而，被上訴人於99年1月13日
    再委任羅明文律師，以南港昆陽郵局第000005號存證信函催
    告上訴人，表示「應於函到壹個月內履行契約，若於期限內
    不履行時，本公司將依法解除契約，並提起回復原狀及請求
    違約金之訴訟」，係屬無意義之催告，對已解除之系爭契約
    ，並不生影響，上訴人主張「被上訴人上開催告信函視為契
    約之延期」及「雙方直至11月間仍繼續討論產品研發，故認
    定被上訴人有同意延期」云云（原審卷第59頁），顯無理由
    。
  (三)上訴人遲延給付是否屬於可歸責之事由，上訴人應否負違約
    責任？經查：
  1.如前所述，依據系爭契約之約定，上訴人應於98年8月29日
    完成第一階段，於98年9月30日完成所有工作，而上訴人自
    認伊迄今未完成第一階段（原審卷第59頁），其有遲延提出
    給付之情事甚明。上訴人雖辯稱「被上訴人於98年9月16日
    要求返還樣品，於98年10月15日要求返還開發工具，此導致
    上訴人無法繼續研發工作，上訴人遲延給付係可歸責於被上
    訴人」云云。惟經檢視卷附電子郵件及存證信函所示，被上
    訴人雖曾於98年9月16日以電子郵件要求上訴人將樣品寄回
    （原審卷第104頁），復於98年10月14日以電子郵件向上訴
    人催討示波器等儀器設備，然上訴人係直至98年10月15日始
    將示波器等儀器設備（至於樣品是否已寄回，兩造間仍有爭
    執）寄還被上訴人，此有卷附電子郵件、存證信函及貨運單
    據可佐（原審卷第41頁、第43至44頁、第104頁）。然觀之
    系爭契約之約定，上訴人應於98年9月30日完成所有之工作
    ，則上訴人自該日起即已負遲延責任，此與上訴人於98年10
    月15日寄還示波器等設備一事無關，上訴人抗辯其遲延未給
    付可歸責於被上訴人，自不可採。
  2.承此，系爭契約第五條約定：「合約雙方若中途違約，不依
    合約履行開發案，則必須以委外研發合約交易價格之2倍作
    為賠償」，此項違約金之約定，兩造並未約明其性質，核屬
    損害賠償總額之預定。茲查上訴人未在約定之98年8月29日
    完成第一階段工作，更未於98年9月30日完成所有工作，顯
    已違反雙方契約之約定，並可歸責於上訴人，上訴人應負遲
    延責任。從而，被上訴人本於契約第五條之約定，請求上訴
    人應給付以交易價格計算二倍之違約金，於法有據。又本件
    契約為承攬契約，是所謂「交易價格」當指本件承攬工作總
    報酬68萬6000元，殆無疑義，上訴人辯稱：「交易價格為實
    際先行收受之數額」云云，此與契約文義顯不相符，洵無可
    採。從而，被上訴人依上開約定請求上訴人應給付違約金，
    即無不合。
五、末按「約定之違約金過高者，法院得減至相當之數額，民法
    第252條定有明文。至於是否相當，即須依一般客觀事實，
    社會經濟狀況及當事人所受損害情形，以為斟酌之標準。」
    ，此有最高法院79年台上字第1915號判例可資參照。茲查，
    被上訴人委託上訴人研發「車用INVERTER電子電路板」費用
    約定68萬6000元，僅交付部分工作報酬34萬1000元（即第一
    階段之設計開發費50%，NT$22.5萬元+11.6萬元，Layout/PC
    B），對於其他費用34萬5000元部分則尚未給付，被上訴人
    雖主張受有150萬1326元之損害（原審卷第61頁），經核僅
    係員工薪津及勞健保或其他設計費用之支出，查與本件「車
    用INVERTER電子電路板」之設計無關，本院審酌目前社會經
    濟景氣尚未完全回復及被害人所受損害之程度，認被上訴人
    請求之違約金以交易價格一倍即68萬6000元為適當，此部分
    之請求應予准許，逾此之請求，則無理由。
六、綜上所述，上訴人既有遲延給付違約之事實，被上訴人依兩
    造契約約定之法律關係，訴請上訴人給付違約金，於法有據
    ，原審在被上訴人請求68萬6000元及自99年6月12日起至清
    償日止之利息範圍予以准許，並准供擔保為假執行之宣告，
    經核尚無違誤，此部分上訴為無理由。至於原審判決逾上開
    金額、利息及宣告假執行部分，上訴意旨指摘原判決此部分
    不當，求為廢棄改判，洵有理由，應由本院將原判決該部分
    廢棄，並改判如主文第2項所示。
七、本件事證已臻明確，兩造其餘攻擊防禦方法及證據資料，核
    與本件判決結果不生影響，不予一一論述，併予敘明。
據上論結，本件上訴為一部有理由，一部無理由，依民事訴訟法
第450條、第449條第1項、第79條判決如主文。
中    華    民    國   100    年    3     月     1    日
                  民事第二庭    審判長法  官  陳光秀
                                      法  官  莊俊華
                                      法  官  曾平杉
上為正本係照原本作成。
本件不得上訴。
中    華    民    國   100    年    3     月    2     日
                                      書記官  葉秀珍